【裁判字號】    91,重訴,959
【裁判日期】    920701
【裁判案由】    清償借款
【裁判全文】
臺灣高雄地方法院民事判決  九十一年度重訴字第九五九號
    原      告  華南商業銀行股份有限公司
    法定代理人  乙○○
    訴訟代理人  甲○○
    被      告  丙○○
                丁○○○
    訴訟代理人  孫守濂律師
右當事人間請求清償借款事件，本院判決如左：
    主      文
被告應連帶給付原告新台幣陸仟陸佰萬元，及自民國八十七年十一月十四日起至清償
日止，按年息百分之九點九計算之利息，並自民國八十七年十二月十五日起至清償日
止，逾期清償在六個月以內者，按上開利率百分之十，逾期清償在六個月以上，超過
六個月部分者，按上開利率百分之二十計算之違約金。
訴訟費用由被告連帶負擔。
本判決於原告以新台幣貳仟貳佰萬元供擔保後，得假執行；但被告如於假執行程序實
施前，以新台幣陸仟陸佰萬元為原告預供擔保後，得免為假執行。
    事實及理由
一、原告起訴主張：緣訴外人楊順得於民國八十六年六月十四日向訴外人高雄市小港
    區農會（下稱小港農會）借款新台幣（下同）六千六百萬元（下稱系爭借款），
    並由被告丙○○、丁○○○及訴外人李麗芬、蕭錦璋、張明選、蔡慶源、劉素琴
    、楊貴美、李壁常擔任連帶保證人，約定借款期間自八十六年六月十四日起至八
    十九年六月十四日止，利息按小港農會基本放款利率百分之七．八○加碼年息百
    分之二．二五計算，並於小港農會調整基本放款利率時隨同調整（本件借款於八
    十七年十一月十四日視為到期時基本放款利率為百分之七點六五，故請求之利率
    為按年息百分九點九計算），按月付息，到期本金一次清償，如未按期清償，即
    視為全部到期，應立即將所借之本金及利息連帶償還，並應連帶給付逾期在六個
    月以內者，按上開利率加計百分之十，逾期六個月以上者，按上開利率加計百分
    之二十計算之違約金。詎訴外人楊順得繳納利息至八十七年十一月十三日起即未
    再依約繳納，依上述約定，本件借款應視為到期，計尚欠本金六千六百萬元未獲
    清償，被告丙○○、丁○○○為連帶保證人，依法應與訴外人楊順得負連帶清償
    之責。又原告已於九十年九月十四日受讓訴外人小港農會所屬信用部，本件借款
    債權亦經讓與原告，並經原告將該債權讓與情事通知被告，為此，爰本於消費借
    貸及連帶保證之法律關係提起本訴。並聲明求為判決如主文第一項所示，並願供
    擔保，請准宣告假執行。
二、被告丙○○辯稱：伊不認識主債務人楊順得，且伊並無資力，不可能同意擔保鉅
    額借款，八十六年六月十二日在森固保齡球館並未見到借據，誤以為係辦理土地
    信託移轉登記事宜而將印章交付予訴外人蔡慶源，在授信約定書及空白之小紙張
    上簽名，並無為本件借款擔任連帶保證人之意思表示，系爭連帶保證契約不成立
    ，伊不負連帶清償之責任等語。被告丁○○○則以：伊無資力且亦不認識主債務
    人楊順得，不可能同意擔保鉅額借款，伊係受訴外人蔡慶源矇騙，誤認係為向海
    關提領進口機械作保，始在授信約定書上簽名，既不知有本件借款之事實，亦無
    為本件借款擔任連帶保證人之意思，系爭連帶保證契約不成立，伊不負連帶清償
    之責任等語，資為抗辯。並均聲明：請求駁回原告之訴，如受不利判決，願供擔
    保聲請免為假執行。
三、原告主張之事實，業據其提出借據一紙、授信約定書二件、財政部九十年九月十
    四日台財融（三）字第０九０三００００九八號函及放款分戶帳卡各一件為證，
    又被告二人對於借據及授信約定書上之簽名係其等於八十六年六月十二日在森固
    保齡球館所簽並不爭執（見本院九十一年十月三十一日言詞辯論筆錄第三頁），
    惟以前揭情詞置辯。是本件應審酌之主要爭點在於：被告是否知悉本件借款情事
    ，而在借據及授信約定書上簽名同意擔任連帶保證人？茲將本院判斷析述如下：
（一）被告抗辯係受訴外人蔡慶源矇騙，始在授信約定書上簽名，伊等當時並未見到
      借據，而係在空白小紙片上簽名，事後始由原告黏貼於借據上，伊等不知有系
      爭借款之事實，更無擔任連帶保證人之意思云云。然查，系爭借款係因訴外人
      蔡榮添欲將位於高雄市苓雅區之土地出售予訴外人瑞聯航空公司，而瑞聯航空
      公司卻資金不足，蔡榮添除自尋部分身為小港農會會員之友人幫忙向小港農會
      借錢外，尚透過其弟即蔡慶源邀被告丙○○就系爭借款擔任連帶保證人，至於
      李麗芬則係瑞聯航空公司之人員，陳再發亦係蔡榮添之友，當時被告丙○○係
      在森固保齡球館上班，與蔡慶源係朋友關係，故於蔡慶源將借錢之前因後果向
      被告丙○○說明後，被告丙○○即答應幫忙，蔡慶源亦自任系爭借款之連帶保
      證人等情，業經證人蔡慶源證述綦詳（見本院九十一年度重訴字第九六一號卷
      九十二年一月二十三日準備程序筆錄）。被告丙○○辯稱其並不知道借款之事
      云云，實難採信。
（二）且系爭借款由訴外人即小港農會人員李文賓前往森固保齡球館對保時，除其中
      一、二位非於該地對保外，其餘對保之人，均經訴外人李文賓核對身分證後，
      請渠等當場於借據及授信約定書上簽名並蓋章等情，並據證人李文賓於本院九
      十一年度重訴字第九六０號事件審理程序中證述明確（見該案卷九十一年十一
      月二十二日言詞辯論筆錄），是被告辯稱當時並未見到借據，而係在空白之小
      紙張上簽名等語，不足採信。
（三）又被告丙○○為四十九年九月二十八日出生，於簽立系爭授信約定書時已滿三
      十六歲，被告丁○○○為四十二年八月二十四日出生，於簽立系爭授信約定書
      時已滿四十三歲，均已具有相當之社會生活經驗，且並非不識字，其等簽名之
      字據乃格式化繕打記載之：「連帶保證人」、「住址」「提示不動產價值」、
      「本會現在借保情形、現在借款、現在保證額、現在及過去借保情形」、「對
      保人」、「被對保人」、「共同發票人或承還連帶保證人」等字樣清楚明確之
      文件，並非空白紙片，此有其等簽名之借據附卷可稽，是被告辯稱係在空白紙
      片上簽名云云，自無可信。
（四）再者，被告對於其等在授信約定書上簽名一事並不爭執，而授信約定書均為固
      定格式，及內容繕打完整之定型化契約，被告簽名用印時對於授信約定書係用
      於一般人對金融機構負票據、借款、保證等債務或其他債務時，約明雙方權利
      義務關係之書面契約一節，應無不知之理，縱使其等於簽名時未逐條項詳細閱
      讀授信約定書之各項內容，衡之常情，應當會詢問對保人員關於簽立授信約定
      書之目的，且如係為土地信託登記事宜簽名蓋章或是向海關提領進口機械作保
      ，亦非由農會人員為其等對保核對身分，及在借據上簽名，是被告辯稱簽名係
      誤認為辦理土地信託登記事宜或向海關提領進口機械作保，並非借款云云，實
      難採信。
（五）而證人謝再椗固於本院另案九十一年度重訴字第九六一號清償借款事件中證稱
      「當時給丙○○簽的是白紙，有大的也有小的，上面什麼都沒有寫，好像有用
      鉛筆描一下」等語（見該案卷九十一年十一月十一日準備程序筆錄），然謝再
      椗係被告丙○○之胞兄（此據被告丙○○陳明在卷，見被告丙○○九十一年十
      月十七日提出之答辯狀）、被告丁○○○之夫（此有戶籍謄本一紙附卷可稽）
      ，其等間具有親屬關係，是其證言之真實性，自非無疑，況謝再椗復稱：「當
      初蔡慶源本來說要把土地登記在我名下，我拒絕，他就去找我妹妹丙○○，丙
      ○○也拒絕，後來蔡慶源又來找我，要我勸勸丙○○，因為我跟蔡慶源合夥投
      資森固保齡球館，我是暗股，所以我才幫他去勸我妹妹」等語，然衡之常情，
      謝再椗與蔡慶源之交情應當勝於丙○○與蔡慶源之交情，則何以謝再椗拒絕借
      名供蔡慶源信託登記土地，反而積極勸說其妹丙○○同意借名供蔡慶源信託登
      記土地？是謝再椗之證言實啟人疑竇，自難遽採為有利被告之認定。
（六）另被告抗辯本件借款實係訴外人蔡慶源利用不知情之人頭辦理鉅額貸款，同時
      有多人被騙擔任連帶保證人云云，並聲請傳訊系爭借款之主債務人楊順得及其
      他連帶保證人劉素琴、楊貴美、李壁常、蔡慶源、李麗芬、張明選、蕭錦璋等
      庭，然證人劉素琴固到庭證稱：「沒有說明要借多少錢，只要我簽名而已」（
      見本院卷九十二年四月十七日言詞辯論筆錄第四頁）、證人蕭錦璋證述系爭借
      款是誰要借的為何目的而借他不清楚，亦不知道借貸金額為何及將來如何清償
      等語（見本院卷九十二年五月二十二日言詞辯論筆錄第三至四頁），證人楊貴
      美於本院九十一年度重訴字第九六一號事件中證稱「我不識字我沒有簽名，我
      不會簽名，印章不是我蓋的」（見該案卷九十一年十一月二十八日準備程序筆
      錄）、證人李壁常於本院九十一年度重訴字第九六一號事件中證稱「印章不是
      我的，也不是我簽名的，當時我在出海」等語（見該案卷九十二年一月二十三
      日準備程序筆錄）。惟查，證人張明選則到庭證稱：伊在系爭借據上簽名作保
      ，係因伊借名供蔡榮添購買土地，需要向銀行借錢，當時知道要借很多錢，但
      是正確數目不清楚，我認為他可以用土地借多少錢就借多少錢，我對保當時旁
      有一群人也是在談本件借款對保之事，但我不認識，蔡慶源當天也在場，蔡慶
      源與蔡榮添應該認識那些要對保之人等語明確（見本院九十二年六月十九日言
      詞辯論筆錄第二至三頁）。參以，被告丙○○曾為擔保訴外人楊順得向小港農
      會所借之六千六百萬元，而提供其名下之不動產設定抵押權予小港農會之情，
      亦為被告丙○○所不否認，是由此及前揭證人蔡慶源之證詞可知，被告等人對
      於蔡慶源、蔡榮添借名信託登記土地之事實，既然表示同意，則其等對於要提
      供系爭土地向金融機構貸款之事，應該知之甚詳。
（七）承上所述，被告於授信約定書及借據上簽名時，應當對於其等簽名之目的係為
      向小港農會貸款而擔任連帶保證人之情，知之甚詳，則其等與小港農會間之連
      帶保證之法律關係，即已有效成立，縱系爭借款之其他連帶保證人與小港農會
      間之保證契約有無效、不成立或得撤銷之情事存在，亦無妨於被告各依其與小
      港農會間業已有效成立之連帶保證契約就系爭借款應負連帶清償之責任。是被
      告抗辯同時有多人不知系爭借款之情事而被騙擔任連帶保證人，欲以此免除其
      連帶保證之責任，尚屬無據。
五、按保證者，謂當事人約定，一方於他方之債務人不履行債務時，由其代負履行責
    任之契約。保證債務，除契約另有訂定外，包含主債務之利息、違約金、損害賠
    償及其他從屬於主債務之負擔。民法第七百三十九條、第七百四十條分別定有明
    文。而連帶保證，係指保證人與主債務人負同一債務，對於債權人各負全部給付
    之責任，保證人並無先訴抗辯權者而言。又債權人得將債權讓與第三人。債權之
    讓與，非經讓與人或受讓人通知債務人，對於債務人不生效力。亦為同法第二百
    九十四條第一項、第二百九十七條第一項所明定。本件訴外人楊順得向小港農會
    借用六千六百萬元，自八十七年十一月十四日起即未再依約繳納利息，致全部債
    務視為到期，尚欠本金六千六百萬元及如主文第一項所示之利息、違約金未為清
    償，被告就系爭借款既擔任連帶保證人，依上開說明，自應負連帶清償之責任，
    該債權復經小港農會讓與原告，原告並已以起訴狀繕本送達被告為債權讓與通知
    之意思表示，則原告依債權讓與及連帶保證之法律關係，請求被告連帶給付六千
    六百萬元，及如主文第一項所示之利息、違約金，即屬有據，應予准許。
六、被告雖聲請本院向法務部調查局高雄市調查處函調小港農會貸款弊案之相關資料
    ，惟該案件現為偵查中之案件，依偵查不公開原則，該案卷本院無從調得；再被
    告丙○○固又聲請本院命原告提出八十九年十月間，訴外人楊順得向小港農會就
    系爭借款申請緩期清償時，小港農會當時答覆之函文，惟此為原告否認，且系爭
    借款主債務人楊順得、連帶保證人李麗芬、蕭錦璋、蔡慶源、劉素琴、楊貴美及
    李壁常等人之部分，業經原告聲請核發支付命令確定在案（八十八年二月十日核
    發，嗣於同年四月十六日確定），此有原告提出之本院八十八年度促字第六四六
    四號支付命令暨確定證明書附卷可稽，是被告丙○○主張小港農會八十九年十月
    間答覆楊順得申請緩期清償之函文，並要求提出，自無可採。另兩造其餘主張、
    陳述及其所提之證據，因本件事證已臻明確，經審酌後認與本件判決結果無影響
    ，爰不另一一論述，附此敘明。
七、兩造均陳明願供擔保，分別聲請准予假執行及免為假執行，核無不合，爰分別酌
    定相當之擔保金額，予以准許。
八、據上論結，本件原告之訴為有理由，依民事訴訟法第八十五條第二項、第三百九
    十條第二項、第三百九十二條，判決如主文。
中      華      民      國    九十二    年      七      月     一       日
                              臺灣高雄地方法院民事第一庭
~B法      官  蘇姿月
右為正本係照原本作成。
如不服本判決，應於送達後廿日內，向本院提出上訴狀並表明上訴理由，如於本
判決宣示後送達前提起上訴者，應於判決送達後十日內補提上訴理由書（須附繕本）。
中      華      民      國    九十二    年      七      月      一     日
~B法院書記官  歐文政


司法院資訊處製作；財團法人民間司法改革基金會備份。
